【裁判字號】    92,上易,244
【裁判日期】    921014
【裁判案由】    侵權行為損害賠償
【裁判全文】
臺灣高等法院臺南分院民事判決  九十二年度上易字第二四四號  Ｊ
      上  訴  人  乙      ○
      被  上訴人  甲  ○  ○
右當事人間請求侵權行為損害賠償事件，上訴人對於中華民國九十二年六月五日台灣
台南地方法院九十二年度訴字第七三三號第一審判決提起上訴，本院（言詞辯論終結
日期：九十二年九月三十日）判決如左：
    主    文
原判決關於駁回上訴人後開第二項部分及該部分假執行之宣告暨訴訟費用之裁判均廢
棄。
被上訴人應再給付上訴人新台幣陸仟零伍拾元，及自民國九十二年三月十二日起至清
償日止，按年息百分之五計算之利息。
其餘上訴駁回。
第一審（除確定部分外）、第二審訴訟費用，由上訴人負擔十分之三，餘由被上訴人
負擔。
本判決第二項所命給付部分，上訴人假執行之聲請駁回。
    事    實
甲、上訴人方面：
一、聲明：求為判決：(一)原判決關於不利上訴人之部分應予廢棄。(二)右廢棄部分，被
    上訴人應再給付上訴人新台幣（下同）四萬六千零五十元及自起訴狀繕本送達翌
    日起至清償日止，按年息百分之五計算之利息。(三)前項聲明，上訴人願供擔保，
    請准宣告假執行。(四)第一、二審訴訟費用由被上訴人負擔。
二、陳述：
  (一)按「因受傷而起訴請求賠償時，醫院診斷書費用、雇工代耕費用，均在得求償之
    列」、「增加生活上之需要，被害人被害以前並無此需要，因為受侵害始有支付
    此費用之需要者而言」，此有最高法院四十七年度台上字第一七九九號、八十九
    年台上字第一四八五號判決可資參照。是故上訴人遭被上訴人推打成傷後，被上
    訴人不聞不問，上訴人為主張自己受憲法保障之基本權利，遂依民、刑事訴訟法
    法定程序之規定，檢具醫療診斷證明書以為身體受有傷害之唯一證據，且該診斷
    證明書既與被上訴人之故意侵權行為有相當因果關係，又為證明身體受有傷害之
    唯一證據，縱謂其非屬「醫療性支出」，然則此費用既係被害前並無此需要，則
    依前揭判例要旨，即屬增加生活上之必要性支出，故自得依法請求被上訴人賠償
    之。
  (二)次按，上訴人因受被上訴人當眾暴力推打後，所受之創傷並非僅有身體上之創傷
    ，尚有當日所受之驚嚇、恐懼被上訴人再次暴力相迫及當眾受此難堪之侮辱感；
    而上訴人本身無工作，即無多餘收入供花用，惟寧願選擇四處籌錢以轉至他處隱
    名、換照片方式補習，卻不願再多留在大東海補習班一天等情，已足證其受被上
    訴人暴力所害之深，深至內心深處，甚至無法再回到傷心地，亦沒臉再見到其他
    同學，亦徵其心理已有畏縮退避之情。原審先「臆測」（『諒』）被上訴人不會
    再無緣故對上訴人施暴，復又明文「無證據」而否認上訴人「臆測」被上訴人會
    再度對其施暴，並認定此轉班之費用二萬五千元，非與本件有何因果關係等；苟
    誠如原審之見，則不免誤其意恐係認為「一般女孩子在眾多同學面前，遭人暴力
    相向，受傷後，仍能合乎常理之抬頭挺胸回去上課，而施暴者打一次就夠了，不
    會再打第二次」，此非合於民事訴訟法第二百七十八條第一項規定之「事實於法
    院已顯者或為其職務上所已知者」；若強謂上訴人一身無分文之弱女子，轉班行
    為係「個人考量」，則又未免太過矯情，究實情如何，依判決附載之事實理由觀
    之，除「推測」外，實未見原審於此有何別於上述條文規定外之特別調查，即失
    之率斷，無法令人苟服。
  (三)慰撫金給付標準為「傷害程度，其中包括加害者與被害者之雙方身分、雙方資
    歷。加害人加害程度，其中包括加害人之故意與過失程度、對被害人傷害之部
    位與程度、所造成之後遺症、對請求權人造成之未來不安感。加害人於加害行
    為後之態度，包含加害人是否有慰問、表示歉意等。原告與被害人間之關係」
    。復按，上訴人於本件發生後，即詳述其生活因本件而受有如何之改變，包含生
    理及心理各方面，原審於判決理由，將此詳盡陳述部分，全部認定為「摻雜其他
    事實」或「個人臆測」自己感覺而予以否認外，並以上訴人遭此暴行，未與被上
    訴人和解，係上訴人單方面無誠意等；惟對動手施暴加害者即被上訴人，自本件
    九十一年四月七日發生後迄今已一年多，有無任何「誠意」表現之和解行為，卻
    於判決全文中隻字未提，將未和解責任全歸於受害人，究竟上訴人提出何等條件
    ，致使原審無法感受到「誠意」，依判決宣示，只有一個條件，即當著當日在場
    人士面前向其道歉等外，即無再任何請求，原審不引此為上訴人確已因被上訴人
    公然施暴，造成內心羞辱陰影，無敢面對其他同學而被迫轉班之痛苦，迄今猶念
    茲在茲之證明，反而倒果為因，疑為上訴人蓄意刁難等，上所種種之諸認定，全
    然悖於前揭判例要旨，甚至脫離民法損害填補法原則之精神過鉅，並將賠償義務
    轉嫁於受害者，全然刻意忽略加害者之有否道歉、慰問、及是否造成受害者未來
    之不安全感等，此種認事用法實不免過於便宜，令上訴人徒呼負負，實難苟服。
    另原審未查被上訴人之資力情況即片面相信被上訴人所述，請鈞院函詢國稅局以
    查閱被上訴人財力證明，縱被上訴人暫無工作，以被上訴人青壯之年，應有一般
    人之工作能力，請據此以核公平之慰撫金。
  (四)綜上所陳，上訴人因本件所受之損害，除原審已判決被上訴人應給付上訴人五千
    零二百九十元及附加自民國九十二年三月十二日起至清償日止，按週年利率百分
    之五計算之利息外，應再追加請求如下：
    (1)增加生活上必要性支出：診斷證明書一千零五十元。
    (2)精神慰撫金：四萬五千元；此部分除應計入上訴人因被上訴人暴力相向所生精
      神壓力及痛苦而衍生之轉班費二萬五千元外，對於被上訴人只因拿講義之區區
      小事，即動輒公然暴力推打上訴人，除顯見其具有易怒之暴力傾向外，亦使上
      訴人終日惶惶不安，擔憂再次遭受暴力外，亦無臉面對著在場之眾多同學，而
      四處籌錢、隱名於他處補習之痛苦，迄今猶耿耿在心、無法忘懷，爰再請求二
      萬元之精神上無法彌補痛苦之賠償。請法院亦考量被上訴人當眾打人之惡行，
      若不予一定之賠償義務規範，則恐日後有錢人多仗勢傷人。
三、證據：援用第一審所提證據及刑事判決認定之事實。
乙、被上訴人方面：
一、聲明：求為判決：(一)駁回上訴。(二)第二審訴訟費用由上訴人負擔。
二、陳述：除引用原審判決之記載外，補稱：
  (一)被上訴人只有推上訴人脖子一下，她身體往後退，跌坐在椅子上；對上訴人因此
    受傷並無意見。
  (二)被上訴人係南亞工專畢業，無工作收入及財產。
  (三)上訴人請求給付轉班之補習費二萬五千元部分，並不合理。
三、證據：援用第一審所提之證據。
丙、本院依職權函查財政部財稅資料中心兩造財產及課稅資料。
    理    由
一、本件上訴人起訴主張：被上訴人於九十一年四月七日上午十時三十分許，在台南
    市○○路五十四號四樓「大東海補習班」教室內，因分發講義事宜與上訴人發生
    口角，被上訴人竟基於傷害之犯意，以左手朝上訴人頭部推了一把，致上訴人受
    有右側頸部瘀青之傷害，為此本於侵權行為之法律關係，請求被上訴人給付醫藥
    費用一千三百四十元、增加支出補習班費用二萬五千元及精神慰撫金十七萬三千
    六百六十元及法定遲延利息。（原審判決被上訴人應給付上訴人醫藥費用二百九
    十元及慰藉金五千元及利息，駁回上訴人其餘之訴，上訴人就敗訴部分提起上訴
    ，請求被上訴人再給付醫藥費用一千零五十元、增加支出補習班費用二萬五千元
    及慰藉金二萬元及利息）
二、被上訴人對於與上訴人發生爭執並推上訴人脖子，致上訴人跌坐在椅子上受傷之
    事實並不爭執，惟拒絕給付轉班之補習費部分二萬五千元云云。
三、上訴人起訴主張：被上訴人於九十一年四月七日上午十時三十分許，在台南市○
    ○路五十四號四樓「大東海補習班」教室內，因分發講義事宜與上訴人發生口角
    ，被上訴人竟基於傷害之犯意，以左手朝上訴人頭部推了一把，致上訴人受有右
    側頸部瘀青傷害之事實，業據上訴人提出行政院衛生署台南醫院診斷書及收據二
    紙及照片三張可證（警卷第六頁），為被上訴人所不爭，被上訴人因本件傷害行
    為，刑事部分經原審法院刑事庭判處拘役十日，如易科罰金以三百元折算一日，
    此經本院調閱原審法院九十一年度南簡字第一四二一號刑事卷宗查明屬實，上訴
    人上開事實之主張，堪信真實。
四、按「因故意或過失，不法侵害他人之權利者，負損害賠償責任，故意以背於善良
    風俗之方法，損害於他人者亦同」；「不法侵害他人之身體或健康者，對於被害
    人因此喪失或減少勞動能力或增加生活上之需要時，應負損害賠償責任。」；又
    「不法侵害他人之身體、健康、名譽、自由、信用、隱私、貞操，或不法侵害其
    他人格法益而情節重大者，被害人雖非財產上之損害，亦得請求賠償相當之金額
    。其名譽被侵害者，並得請求回復名譽之適當處分。」，民法第一百八十四條第
    一項、第一百九十三條第一項及第一百九十五條第一項分別定有明文。查被上訴
    人以左手朝上訴人頭部推了一把，致上訴人受有右側頸部瘀青之傷害，係對上訴
    人之侵權行為，上訴人請求被上訴人賠償損害，於法有據，爰就上訴人之請求分
    述如下：
  (一)醫療費用：
    上訴人主張因被上訴人上開傷害行為，支出醫療費用一千三百四十元，提出署立
    台南醫院收據二紙，其中九十一年四月七日支出二百九十元部分，為醫療所必需
    ，原審予以准許，被上訴人亦未提起上訴，已告確定，此部分本院不再審理。至
    於上訴人另提出九十一年四月八日醫療支出之掛號費五十元及證明書費一千元部
    分，與被上訴人之傷害行為間具有相當之因果關係（最高法院八十九年度台上字
    第二０七０號民事判決參照），此部分上訴人請求給付一千零五十元，應予准許
    。
  (二)增加生活支出部分：
    上訴人主張遭被上訴人當眾推打，擔心再受被上訴人傷害或當眾受侮辱，不敢再
    去大東海補習班上課，因而轉至志光補習班報名「普通班」，另繳付費用二萬五
    千元，此項轉班費用，應由被上訴人負責賠償云云。按不法侵害他人之身體或健
    康者，對於被害人因此增加生活上之需要時，應負損害賠償責任，係指因加害人
    之行為造成被害人身體或健康受損，因而直接增加生活上之需要而言（例因腿截
    肢裝置義肢之情形）。本件上訴人因恐再受被上訴人傷害或當眾受侮辱，另轉其
    他補習班補習，純係個人之考量，與因被上訴人上開傷害行為造成上訴人身體或
    健康受損直接增加之費用情形有間，此部分上訴人請求轉班費用二萬五千元，核
    無理由，不應准許。
  (三)精神慰藉金部分：
    上訴人主張遭被上訴人推打受傷，不僅身體受傷，其當眾被打，尊嚴嚴重受損，
    內心至為痛苦，請求精神慰藉金，於法亦屬有據。本院審酌上訴人係嘉南藥專畢
    業、在私人公司擔任打字工作、月薪一萬八千元，九十一年在高雄區○○○○路
    竹分行有利息收入四千八百二十五元，在路竹鄉公所有薪資收入四千八百元，並
    無其他財產；被上訴人係南亞工專畢業、無工作收入及財產，九十一年在台灣銀
    行屏東分行等有利息收入共一萬八千八百六十五元等兩造有關教育、經濟、身份
    之一切情狀，認上訴人請求精神慰藉金以一萬元為適當，因原審已判決被上訴人
    應給付五千元並告確定在案，此部分被上訴人應再給付上訴人五千元，上訴人其
    餘請求，並無理由。
五、綜上所述，上訴人基於侵權行為之法律關係，請求被上訴人再給付醫療掛號費用
    五十元、證書費一千元及精神慰藉金五千元（原審另判決給付五千二百九十元部
    分已告確定）共六千零五十元及自起訴狀繕本送達翌日即九十二年三月十二日起
    至清償日止按年息百分之五計算之利息，於法並無不合，原審疏察，駁回上訴人
    上開部分之訴，洵有未洽，上訴意旨指摘原判決駁回上開部分不當，求為廢棄改
    判，應有理由，除由本院廢棄外，並改判如主文第二項所示，至於上訴人其餘上
    訴之請求，並無理由，應予駁回。
六、本判決上訴人勝訴部分金額未逾一百五十萬元，已不得上訴而告確定，上訴人聲
    請供擔保宣告假執行，並無理由，爰併予駁回。
據上論結，本件上訴為一部有理由，一部無理由，依民事訴訟法第四百四十九條第一
項、第四百五十條、第七十九條判決如主文。
中      華      民      國    九十二    年      十      月    十四      日
                                    臺灣高等法院臺南分院民事第四庭
~B1審判長法官  林    金    村
~B2      法官  袁    靜    文
~B3      法官  曾    平    杉
右為正本係照原本作成。
不得上訴。
中      華      民      國    九十二    年      十      月    十五      日
~B法院書記官  葉    秀    珍


司法院資訊處製作；財團法人民間司法改革基金會備份。
